【裁判字號】    98,消債抗,112
【裁判日期】    980904
【裁判案由】    更生事件
【裁判全文】
臺灣板橋地方法院民事裁定           98年度消債抗字第112號
抗  告  人  甲○○原名「鄭雅.
即 債務 人
上列抗告人因消費者債務清理條例事件，聲請更生，對中華民國
98年3月23日本院97年度消債更字第1257號裁定提起抗告 ，本院
裁定如下：
   主  文
抗告駁回。
抗告程序費用新臺幣壹仟元由抗告人負擔。
    理  由
一、本件原聲請意旨略以：抗告人於民國95年10月與最大債權銀
    行中國信託商業銀行（下稱中國信託銀行）成立協商，約定
    分80期，利率6.88%，聲請人每月應還款新台幣（下同）23,
    828元。 惟因抗告人協商前2年內之收入總計僅為3,596元 (
    見原審卷第10至11頁，聲請人財產及收入狀況說明書 )，該
    協商條件顯然超過債務人所能負擔，加上債務人另有房貸支
    出及個人生活必要支出費用 ，債務人努力繳納2期後，至95
    年11月間，不得已而毀諾，故有因不可歸責於己之事由，而
    提起更生；嗣經原審以聲請人於協商成立後，既無不可歸責
    於己之事由，亦難認為有何不能清償或不能清償之虞等情事
    ，且無重大履行困難之處，自與本條例規定不符而駁回抗告
    人更生之聲請。
二、抗告人不服，提起抗告，其主張略以：(一)抗告人為民國49
    年出生，年近50歲，既無專業技能，復患有憂鬱症之情形而
    言，謀職誠屬不易。(二)抗告人雖曾主張每月收入約為20,0
    00至30,000元，顯然此工作係屬臨時工性質，洵非穩定，目
    前抗告人乃以打零工及從事環保拾荒所得度日，倘依內政部
    公告之低收入戶每月最低生活標準為10,792元計算，再加上
    協商金額為23,828元，抗告人每月至少需要35,000元，始能
    支應，然就抗告人目前收入狀況而言，確有不能清償債務之
    情形。(三)抗告人每月繳納兆豐國際商業銀行房貸支出為11
    ,000 餘元部份，係抗告人賴以遮風避雨之棲身住所 ，倘若
    捨棄，非但不能解決其無擔保債務之負擔，甚至其有擔保債
    務遭拍賣受償後，其不足額部分，仍納入無擔保債務，如此
    ，抗告人之無擔保債務部份不減反增，反而另需增加房租負
    擔，從而，此項房貸支出部分應屬必要性支出，原審以其無
    須為確保資產而對無擔保債務毀諾之見解，洵非合理。綜上
    ，抗告人與最大債權銀行協商毀諾並非主觀惡意不履行協議
    ，客觀上確有不能履行之事由，爰提起抗告，請求廢棄原裁
    定，並准予開始更生程序等語。
三、按債務人對於金融機構因消費借貸、自用住宅借款、信用卡
    或現金卡契約而負債務，在聲請更生或清算前，應提出債權
    人清冊，以書面向最大債權金融機構請求協商債務清償方案
    並表明共同協商之意旨，消費者債務清理條例第151條第1項
    定有明文。次按債務人與金融機構協商成立者，不得聲請更
    生或清算，但因不可歸責於己之事由，致履行顯有重大困難
    者，不在此限；本條例施行前，債務人依金融主管機關協調
    成立之中華民國銀行公會會員辦理消費金融案件無擔保債務
    協商機制與金融機構成立之協商，準用前項之規定，消費者
    債務清理條例第151條第5項、第6項分別定有明文 。又聲請
    更生或清算不合程式或不備其他要件者，法院應以裁定駁回
    之，但其情形可以補正者，法院應定期間先命補正，復為同
    條例第8條所明定。
四、次按前開法律規定之「但因不可歸責於己之事由，致履行顯
    有重大困難者，不在此限」，其立法意旨係基於債務清償方
    案成立後，應由債務人誠實遵守信用履行協商還款條件，惟
    於例外情形下發生情事變更，在清償期間收入或收益不如預
    期，致該方案履行困難甚或履行不能，因不可歸責於己之事
    由，始能聲請更生或清算。此規範意旨在避免債務人任意毀
    諾已成立之協商，濫用更生或清算之裁判上債務清理程序。
    蓋以債務清償方案係經當事人行使程序選擇權所為之債務清
    理契約，債務人應受該成立之協議所拘束。債務人既已與金
    融機構協商成立，如認該協商方案履行有其他不適當情形，
    自仍應再循協商途徑謀求解決。又所謂不可歸責於己之事由
    ，係指出於非己身所能控制之自然力或其他人為事由，具有
    猝然性而不能預知，非人力所能參與或所能阻止，而陷於不
    能履行承諾償還自己之債務者而言，例如：
  1.債務人於履行清償期間遭逢重大意外災害，如車禍、火災、
    或罹患重大不治之惡疾而喪失工作能力。
  2.債務人負擔家計生活之職業工作，突然非自願性失業，而可
    預見的、持續性的無法就業謀生。
  3.因遭逢不可抗力之天然災害，如地震、颱風、水災而因其損
    害甚鉅致無力清償等情事。
五、本院查：
(一)聲請人於消費者債務清理條例施行前，曾依照中華民國銀行
    公會會員辦理消費金融案件無擔保債務協商機制，與最大債
    權金融機構中國信託商業銀行股份有限公司達成協商，雙方
    約定聲請人自95年10月起分80期，利率6.88% ，每月10日以
    23,828元依各債權銀行債權金額比例清償各項債務，直至全
    部清償為止，截至95年11月27日毀諾 (繳納1期)，此有協議
    書、華南商業銀行提出抗告人聯合徵信中心債務協商資料各
    一份為證 (見本院卷第147頁、第89頁)，且觀諸聲請人提出
    之財團法人金融聯合徵信中心債權人清冊中「是否曾參與銀
    行公會債務協商」欄註記「Y」一節亦明。 準此，本件抗告
    人依上開協商機制與最大債權金融機構協商成立後，再向本
    院聲請更生，尚須符合「不可歸責於己之事由致履行顯有重
    大困難」之法定要件，方為適法。
(二)抗告人以其為民國49年出生，年近50歲，既無專業技能，復
    患有憂鬱症之情形而言，謀職誠屬不易，且抗告人目前每月
    收入約為20,000至30,000元，然此工作係屬臨時工性質，洵
    非穩定，目前抗告人乃以打零工及從事環保拾荒所得度日，
    倘依內政部公告之低收入戶每月最低生活標準為10,792元計
    算，再加上協商金額為23,828元，抗告人每月至少需要35,0
    00元，始能支應，此外，抗告人每月尚需負擔房貸支出為11
    ,000 餘元，以抗告人資力而論，確屬難以承擔 ，故不得已
    於95年11月間毀諾，抗告人有不可歸責於己之事由，致對上
    開協商內容有履行不能或有重大困難等情形云云。然而，本
    院審酌下情，認聲請人並無不能清償債務之情事:
1.按參諸消費者債務清理條例第151條第5項之立法理由可知，債
  務清償方案成立後，固由債務人按其條件履行，惟需於其後發
  生情事變更，在清償期間收入或收益不如預期，致該方案履行
  困難甚或履行不能，因不可歸責於己，始能聲請更生或清算。
  此項規定旨在避免債務人任意毀諾已成立之協商，濫用更生或
  清算之裁判上債務清理程序，蓋以債務清償方案係經當事人行
  使程序選擇權所為之債務清理契約，債務人應受該成立之協議
  所拘束。債務人既已與金融機構協商成立，如認該協商方案履
  行有其他不適當情形，自仍應再循協商途徑謀求解決。
2.次按消費者債務清理條例第3條規定 ，債務人不能清償債務或
  有不能清償之虞者，得依本條例所定更生或清算程序，清理其
  債務。該條例所謂之「不能清償債務或有不能清償之虞者」，
  係指債務人欠缺清償能力，對於已屆清償期，且已受請求之債
  務之全部或主要部分，客觀上可預見其為一般且繼續的不能清
  償之財產狀態之謂。又清償能力係由財產、信用、勞力三者構
  成，雖無足夠財產，如有良好之信用、優良之技術或持續不斷
  之勞力，即屬有清償債務之可能（參照：陳計男著；消費者債
  務清理條例釋論，三民書局97年9月初版一刷，第15頁)。
3.查抗告人財產及收入狀況說明書所載每月支出房貸、家庭生活
  開銷等費用負擔係抗告人於95年10月協商成立當時已知悉之事
  實，復參酌中國信託商業銀行提出抗告人協商時之收入證明切
  結書記載，抗告人每月收入為25,000元 (見原審卷第180頁)，
  對照抗告人自承目前於卡拉OK店擔任廚房雜務工作，每月收入
  約為30,000元，此有抗告人提出之補正狀可按( 見原審卷第60
  頁)等情以觀 ，抗告人對於本身之經濟狀況、家庭收支情形應
  知之綦詳，理應於協商時評估可否履行協商條件之情事，抗告
  人當時盱衡其經濟狀況，猶簽署協商協議書，同意最大債權銀
  行之無擔保債務還款計劃，可見其償還能力，當屬抗告人於協
  商時已經其適當評估，思量資金來源之籌措管道後，認無疑慮
  方始為之。況銀行提出協商條件同時，復已給予抗告人相當之
  猶豫期間，並告以如日後有未依條件履行之情形，協商即屬失
  效，抗告人所負各債務即回復由各債權銀行依原契約履行，是
  抗告人接受與否，亦有充分之時間考量，若認本身力有未逮，
  或積極之拒絕、或消極之不履行協商條件均足以發生阻卻商條
  件成就之效果，惟抗告人其後既未予拒絕，足見其於簽立前述
  協商條件之際，實已考慮周詳日後還款方法，並無匆促、不及
  思慮等不得己之情形無疑。從而，抗告人於協商時既已明知其
  收入情形，以及將來可能支出之用途，仍同意承諾原協商條件
  ，非無充分考量籌措資金來源之規劃，無論是否依賴親友資助
  ，自不得再以同一原因反覆爭執。況如前所述，抗告人協商成
  立後每月平均收入不減反增，由原先每月約25,000元增加為每
  月為30,000元 ，每月增加幅度高達5,000元，清償能力勢必亦
  有所增加，益徵其非無依協商金額履行之能力。末者，抗告人
  並未舉證證明其它履約協商條件期間之收入及支出狀況，較其
  協商成立當時有何明顯變動，則於客觀事實並未有顯著變動之
  下，亦難認其協商成立之後有何情事變更致生履行有重大困難
  之情事。
4.再查抗告人負債大於資產，食衣住行，本應較一般人節約支出
  ，自應以行政院主計處公佈之97年度臺灣省每人每月最低生活
  費用為9,829元作為計算標準 ，復參酌中國信託商業銀行提出
  抗告人協商時之收入證明切結書記載，抗告人每月收入為25,0
  00元 (見原審卷第180頁)，及抗告人自承目前於卡拉OK店擔任
  廚房雜務工作，每月收入約為30,000元，此有抗告人提出之補
  正狀可按 (見原審卷第60頁 )等情以觀，職是，以抗告人每月
  平均收入約為25,000元至30,000元計算，苟若能向最大債權銀
  行申請依銀行公會各別協商一致性方案 ，以最長分180期，零
  利率計算，則抗告人每月僅需繳納約8,800元 ，此有兆豐國際
  商業銀行陳報狀附卷可按 (見原審卷第85頁) ，從而，抗告人
  目前每月收入扣除必要支出及協商金額後，尚有剩餘11,371元
  (計算式:30,000-8,800-9,829 ＝11,371 ) ，縱使另外加計抗
  告人每月繳納兆豐國際商業銀行房貸支出為11,000餘元部份，
  亦屬綽綽有餘，益徵抗告人足以清償每月協商金額，並無不能
  履行或履行困難之情形，抗告人主張其每月收入，扣除必要生
  活費，已無力每月償還金額云云，非可憑信。
(三)末查，就國家司法資源介入私人紛爭處理之必要性及合適性
    而言：
1.按債務人依消債條例向法院聲請更生或清算，應認係債務清理
  之最後手段，蓋經法院裁定開始更生或清算程序後，債務人之
  生活、身分資格、工作權利等或均將受有限制。又該條例所定
  之債務清理程序採雙軌制設計，分為重建型之更生程序及清算
  型之清算程序，其立法目的在使有不能清償或有不能清償之虞
  的消費者，得依其自身負債與清償能力之不同情況，選擇不同
  程序清理其債務，以調整其與債權人及其他利害關係人之權利
  義務關係，保障債權人之公平受償，謀求消費者經濟生活之更
  生及社會經濟之健全發展。上開規定之立法目的，在兼顧債權
  人、債務人雙方之利益，使陷於經濟上困境之消費者得以清理
  債務，利用此兩種不同程序妥適調整債務人與債權人及其他利
  害關係人間之權利義務關係，保障債權人獲得公平受償，並謀
  求消費者經濟生活之更生機會。申言之，更生之目的在使全體
  債權人獲得公平之受償，並使債務人在經濟上得有更生之機會
  ，防止社會經濟發生混亂。上開制度並非在使債務人恣意消費
  所造成之債務，轉嫁予債權人負擔；質言之，法律所設債務人
  免責之制度，應在鼓勵勤勞誠實之債務人，而非縱容投機不誠
  實之債務人奢侈浪費，倘債務人於聲請更生或清算前之相當期
  間內，利用信用金融之機會，恣意為非屬通常生活所需之鉅額
  消費或作奢侈性、浪費性之消費，而不在意日後履行返還之能
  力，反而算計消債條例中之免責制度，濫用更生或清算程序以
  規避其應負擔之償還責任，自與前開立法本旨有違。
2.本案依據永豐信用卡股份有限公司向本院陳報抗告人使用信用
  卡消費明細及現金卡提領紀錄顯示 (見原審卷第125頁、第132
  至第134頁)，抗告人於協商開始前即有多筆非必要消費及大量
  預借現金，包括92年8月13日於來來銀樓刷卡消費5,000元、93
  年5月8日於來來銀樓刷卡消費共13,000元、93年10月22日於台
  鹽生技羅東門市刷卡消費15,000元、94年5月5日於來來銀樓刷
  卡消費11,200元、94年5月30日於來來銀樓刷卡消費5,000元等
  情，足認抗告人上開消費支出均已超出日常必須性之開支，故
  抗告人之負債原因應與其恣意消費之情形有關，抗告人恣意為
  非屬通常生活所需之鉅額消費或作奢侈性、浪費性之消費，而
  不在意日後履行返還償債之能力，自與前開立法本旨有違。
六、綜上所述，債務人與金融機構協商成立者，除非因不可歸責
    於己之事由，致履行顯有重大困難，否則不得聲請更生或清
    算，本條例第151條第5項規定甚明。此項規定旨在避免債務
    人任意毀諾已成立之協商，濫用更生或清算之裁判上債務清
    理程序，本件抗告人前經協商，其仍有固定收入履行清償之
    能力，既無情事變更，亦無重大履行困難之處，縱有履行不
    便，應經由個別債權銀行協商程序以求適當履債，準此，堪
    認債務人尚乏不可歸責於己致履行顯有重大困難之情形可言
    ，故原審裁定駁回債務人更生之聲請，並無違誤。抗告意旨
    指摘原裁定不當，求予廢棄另為裁定，為無理由，應予駁回
    。
七、據上論結，本件抗告為無理由，依消費者債務清理條例第15
    條，民事訴訟法第495 條之1 第1 項、第449 條第1 項、第
    95 條 、第78條，裁定如主文。
中    華    民    國    98    年    9     月    4    日
                  民事第三庭    審判長法  官  朱耀平
                                      法  官  邱育佩
                                      法  官  徐玉玲
以上正本證明與原本相符
本裁定不得抗告
中    華    民    國    98    年    9     月    7    日
                                      書記官  陳靜怡


司法院資訊處製作；財團法人民間司法改革基金會備份。
